【裁判字號】    88,訴,100
【裁判日期】    890202
【裁判案由】    返還土地
【裁判全文】
臺灣板橋地方法院民事判決  八十八年度訴字第一○○號
    原      告  丁○○
    訴訟代理人  張樹萱律師
    被      告  甲○○      原住台北縣中和市○○街八十一號
                            .
                戊○○○    住台北縣中和市○○街一０八號
                丙○○○    住台北縣永和市○○街九二巷三號三樓
    兼右二人
    訴訟代理人  乙○○      住台北縣蘆洲市○○路五十八巷二十六號一樓
右當事人間請求返還土地等事件，本院判決如左：
    主    文
被告戊○○○、甲○○、乙○○、丙○○○應將坐落台北縣中和市○○段五九八之一
地號土地上如附圖所示斜線部分面積壹拾柒點壹柒平方公尺之地上物拆除，並將上開
土地返還原告。
訴訟費用由被告負擔。
本判決於原告以新台幣參拾伍萬元供擔保後，得假執行；但被告如於假執行程序實施
前以新台幣壹佰零參萬零貳佰元供擔保後，得免為假執行。
    事    實
甲、原告方面：
    一、聲明：求為判決如主文第一項及第二項所示，並陳明願供擔保，請准宣告假
              執行。
    二、陳述：
    （一）查坐落台北縣中和市○○段五九八之一地號土地為原告所有，近來原告準
          備於上開土地上興建房屋，經建築師套圖並於現場測量結果，發現被告等
          人共有之中和市○○段五九九地號土地上之建物即門牌號碼台北縣中和市
          ○○街一○八號房屋，無權占有原告所有部分土地，該建物未辦保存登記
          ，原屬被告之被繼承人孟張守貞所有，被告四人於七十二年五月間共同繼
          承上開建物，為此爰依民法第七百六十七條所有物返還請求權起訴。
    （二）對被告抗辯之陳述：
          被告未具體指陳原告所有系爭土地之前手為何人？其於何時知有越界建築
          之情事，所辯不得請求移去建物無理。又被告主張已取得地上權，毫無根
          據。
    三、證據：提出土地登記謄本、被告甲○○之除籍戶籍謄本、孟張守貞繼承系統
              表各一份為證，並聲請勘驗現場。
乙、被告方面：
    被告甲○○經合法通知未到場，亦未以書狀為何聲明、陳述，其餘被告聲明、陳
    述如左：
    一、聲明：
    （一）原告之訴駁回。
    （二）訴訟費用由原告負擔
    （三）如受不利益之判決，願供擔保請准宣告免為假執行。
    二、陳述：
    （一）原告所有之系爭土地與被告所有之土地相鄰，上開門牌號碼台北縣中和市
          ○○街一○八號房屋，係被告之母親孟張守貞於四十六年間向第三人蔡周
          賽蕾買受取得，此後三十餘年無人對基地之使用提出異議。又土地所有人
          建築房屋，鄰地所有人知其越界而不提出異議，不得請求移去或變更其建
          築物，此為民法第七百九十六條所明定，該相鄰關係對後手仍存在，故原
          告不得請求拆屋還地。
    （二）被告已向台北縣中和地政事務所提出系爭土地地上權登記之申請，與及測
          量地上權占有之面積，被告具備時效取得地上權之要件，得以對抗原告之
          請求權。
    三、證據：提出土地賣契、房地買賣契約書、杜賣證書（以上均影本）各一份為
              證，並聲請台灣省政府地政處土地測量局鑑定占用面積。
    理    由
甲、程序方面：
    一、被告甲○○經合法通知未到場，核無民事訴訟法第三百八十六條所列各款情
        形，爰准原告之聲請，由其一造辯論而為判決。
    二、按訴訟標的對於共同訴訟之各人，必須合一確定者，其共同訴訟人中一人之
        行為有利於共同訴訟人者，其效力及於全體，民事訴訟法第五十六條第一項
        第一款前段定有明文。本件訴訟標的之權利義務為被告四人所共同，訴訟標
        的對於共同訴訟之被告，必須合一確定。從而，被告甲○○雖未到場，亦未
        以書狀為何聲明、陳述，惟共同訴訟人之其餘被告所為聲明、抗辯，係有利
        於共同被告甲○○，依上規定其餘被告所為聲明、抗辯效力亦及於甲○○，
        先此敘明。
乙、得心證之理由：
    一、原告主張坐落台北縣中和市○○段五九八之一地號土地為原告所有，被告等
        人共有之中和市○○段五九九地號土地上之建物即門牌號碼台北縣中和市○
        ○街一○八號房屋，無權占有原告所有部分土地，該建物未辦保存登記，原
        屬被告之被繼承人孟張守貞所有，被告四人於七十二年五月間共同繼承上開
        建物，為此爰依民法第七百六十七條所有物返還請求權訴請被告拆屋還地等
        語。被告就原告為上開中安段五九八之一地號土地所有人，及其等繼承孟張
        守貞為門牌號碼台北縣中和市○○街一○八號房屋所有權人之事實不為爭執
        ，惟辯以中安街一○八號房屋，係被告之母親孟張守貞於四十六年間向第三
        人蔡周賽蕾買受取得，此後三十餘年無人對基地之使用提出異議。依民法第
        七百九十六條所明定，該相鄰關係對後手仍存在，故原告不得請求拆屋還地
        。又被告已向台北縣中和地政事務所提出系爭土地地上權登記之申請，與及
        測量地上權占有之面積，被告具備時效取得地上權之要件，得以對抗原告之
        請求權等語。
    二、查被告所有中安街一○八號房屋，確實占有原告所有上開中安段五九八之一
        地號土地十七．一七平方公尺，有台灣省政府地政處土地測量局鑑定書一份
        （含鑑定圖）、並經本院勘驗現場製有筆錄附卷可稽，是原告所主張被告所
        有之建物部分占用其基地，應可認為真實。
    三、所餘者，厥為被告有何使用基地之權源？
    （一）按民法第七百九十六條前段所謂土地所有人建築房屋逾越疆界者，鄰地所
          有人如知其越界而不即提出異議，不得請求移去或變更其建築物云云，係
          因相鄰關係致一方所有權擴張，而他方之所有權受有限制，該關係並對嗣
          後受讓各該動產而取得所有權之兩造繼續存在，不能與債權法上之借貸契
          約同視（最高法院七十一年度台上字第四○九號裁判參照）。原告認為該
          相鄰關係之規定，於後手之兩造仍有其適用，此法律上之抗辯固屬有據，
          惟原告否認有越界建築效力之事實存在，陳稱被告未具體指陳原告所有系
          爭土地之前手為何人？其於何時知有越界建築之情事，所辯不得請求移去
          建物無理。參酌最高法院四十五年度台上字第九三一號號判例意旨「土地
          所有人建築房屋逾越疆界者，鄰地所有人如知其越界而不即提出異議，不
          得請求移去或變更其建築物，固為民法第七百九十六條前段之所明定。惟
          主張鄰地所有人知其越界而不即提出異議者，應就此項事實負舉證之責任
          。」所示，該鄰地所有人知其越界而不即提出異議之事實，自應由被告舉
          證證明之。惟查，被告就此有利於己之事實，未能具體指陳原起造人為誰
          ？建築時鄰地所有人為誰？及鄰地所有人知其越界而不即提出異議之證據
          （所提土地賣契、房地買賣契約書、杜賣證書均屬買賣之證明），故原告
          認為本件無民法第七百九十六條規定之適用，為可採信。
    （二）再被告抗辯因時效取得地上權云云，姑不論被告未能證明係以行使地上權
          之意思而為占有，依原告所提出之系爭土地謄本並未記載有何地上權人，
          縱被告所辯時效取得可採，其不過得請求登記為地上權人，未為此登記前
          ，難認被告即有使用系爭土地之合法權源。
    （三）故原告主張被告無權占有，應屬真實，從而其依據所有物返還請求權，訴
          請被告拆屋還地為有理由，應予准許。
丙、假執行之宣告：
    兩造均陳明願供擔保，請准宣告假執行，或免為假執行，經核均無不合，爰分別
    酌定相當金額准許之。
結論：本件原告之訴為有理由，依民事訴訟法第三百八十五條第一項前段、第七十八
條、第七十九條第一項前段、第三百九十條第二項、第三百九十二條，判決如主文。
中      華      民      國    八十九    年      二      月      二      日
~B臺灣板橋地方法院民事第二庭
~B法  官  陳財旺
右正本證明與原本無異。
如不服本判決，應於判決送達後廿日內向本院提出上訴狀。
中      華      民      國    八十九    年      二      月      二      日
~B書記官  陳玫伶


司法院資訊處製作；財團法人民間司法改革基金會備份。
